【裁判字號】    98,訴,1004
【裁判日期】    990212
【裁判案由】    偽證
【裁判全文】
臺灣基隆地方法院刑事判決              98年度訴字第1004號
公  訴  人  臺灣基隆地方法院檢察署檢察官
被      告  丁○○
選任辯護人  乙○○律師
上列被告因偽證案件，經檢察官提起公訴（98年度偵字第873號
），本院判決如下：
    主  文
丁○○證人，於執行審判職務之公署審判時，於案情有重要關係
之事項，供前具結，而為虛偽陳述，累犯，處有期徒刑陸月。
    事  實
一、丁○○前因傷害案件，經本院以96年度簡上字第267 號判決
    判處有期徒刑2 月，減為有期徒刑1 月確定，於民國96年10
    月8 日執行完畢。緣丁○○於95年2 月16日中午12時10分許
    ，駕車前往其胞弟丙○○位於基隆市○○○路1 巷3 號住處
    ，為持刀恐嚇犯行，前開犯行嗣經臺灣基隆地方法院檢察署
    檢察官以95年度偵字第2606號聲請以簡易判決處刑，復經本
    院以95年度基簡字第654 號判決判處拘役30日，本院管轄第
    二審之合議庭再以95年度簡上字第117 號判決駁回上訴確定
    。而丁○○之配偶戊○○明知自己於上述95年2 月16日案發
    當日並未在場，仍於前開95年度偵字第2606號案件偵查中，
    在95年4 月12日下午4 時4 分許臺灣基隆地方法院檢察署檢
    察官開庭訊問時，自行偕同丁○○到庭，就丁○○是否於上
    述時、地持刀出言恐嚇丙○○之於案情有重要關係事項，虛
    偽證述自己於案發當日三度偕同丁○○前往丙○○上址住處
    ，故知曉現場狀況，且丁○○並未持刀恐嚇丙○○云云，戊○○前開偽證犯行嗣經臺灣基隆地方法院檢察署檢察官以96
    年度偵字第4121號提起公訴，本院以97年度訴字第688 號受
    理。詎丁○○為脫免戊○○之偽證罪責，基於偽證之犯意，
    於97年12月5 日下午2 時許，在前開本院97年度訴字第 688
    號戊○○被訴偽證案件審判程序中，經承審法官依法告知丁○○，其曾為戊○○之配偶，得拒絕作證，其仍同意作證，
    並於供前具結，就戊○○有無於案發當日三度陪同其前往丙○○上址住處等於案情有重要關係之事項，為虛偽陳述，證
    稱戊○○於案發當日三度偕同其前往丙○○上址住處云云，
    與真正事實相悖，足以影響戊○○被訴偽證案件之裁判結果
    （戊○○被訴偽證案件，嗣經本院以97年度訴字第688 號判
    決判處有期徒刑8 月，減為有期徒刑4 月，緩刑3 年，復經
    臺灣高等法院以98年度上訴字第781 號判決駁回上訴，現仍
    在最高法院審理中，起訴書誤載為已確定）。
二、案經丙○○告發由臺灣基隆地方法院檢察署檢察官偵查起訴
    。
    理  由
一、證據能力之說明：
    本件以下所引用之證據，公訴人、被告丁○○及辯護人於本
    案言詞辯論終結前，並未爭執其證據能力，本院審酌以下所
    引用各證據之作成或取得之狀況，並無非法或不當取證之情
    事，且亦無顯不可信之情況，自應認均具有證據能力，合先
    敘明。
二、訊據被告固不否認其與戊○○曾為夫妻關係，且其於97年12
    月5 日下午2 時許，在本院97年度訴字第688 號戊○○被訴
    偽證案件審理時，經該案承審法官依法告知其曾為戊○○之
    配偶，得拒絕作證，仍向承審法官表示同意作證，於具結後
    ，向承審法官證稱戊○○於案發當日曾三度陪同其前往丙○○之住處等情，惟矢口否認有何偽證犯行，辯稱：戊○○確
    實有於案發當日三度陪同其前往其胞弟丙○○及母親張黃碧
    雲之住處，當時戊○○係躲起來坐在右後座腳踏墊上云云。
    辯護人亦為被告辯護：被告在戊○○被訴偽證案件中作證，
    於該案「對案情有重要關係之事項」，應係指被告有無持刀
    恐嚇之行為，則被告就戊○○有無在場一節所為之供述，應
    不構成偽證罪；又被告上開所辯始屬真實，杜霞及張黃碧雲
    之證言均不可採，本案應將杜霞、張黃碧雲、戊○○及被告
    均送測謊，並履勘現場查明杜霞及張黃碧雲斯時位置可否看
    盡車內狀況，始能釐清案情云云。惟查：
  (一)查被告與戊○○於80年10月29日結婚，83年7 月4 日離婚，
    復於84年1 月19日結婚，96年9 月19日離婚，又於98年8 月
    11日結婚等情，有被告之戶籍資料在卷可稽，是被告現與戊○○有夫妻關係，於97年12月5 日（即被告以證人身分在戊○○被訴偽證案件中作證之時點）則係呈離婚狀態之事實，
    足堪認定。且被告於97年12月5 日下午2 時許，在前開本院
    97年度訴字第688 號戊○○被訴偽證案件審判程序中，經承
    審法官依法告知其曾為戊○○之配偶，得拒絕作證，其仍同
    意作證，於具結後，證稱戊○○於案發當日三度陪同其前往
    丙○○上址住處等情，均為被告所不爭執，且有本院97年度
    訴字第688 號戊○○被訴偽證案件之97年12月5 日審判筆錄
    附卷可憑（98年度偵字第873 號卷第47至50頁），足認被告
    確實有於戊○○被訴偽證案件審判程序中，以證人身分具結
    為上開有利於戊○○之證述。
  (二)被告於其被訴恐嚇案件偵查中（即臺灣基隆地方法院檢察署
    95年度他字第200 號），95年3 月16日第一次開偵查庭時，
    係向檢察官供稱：「（問：當時現場還有何人？）有一個婦
    人在，有可能是杜霞，後來我去找我母親講話，告訴人（指
    丙○○）從頭到尾都沒有在場。」（95年度他字第200 號卷
    第22頁），並未提及戊○○在現場；其於95年4 月12日偵查
    庭時偕同戊○○到庭，向檢察官改稱：「請求訊問我太太。
    她當時坐在計程車的後座。」、「（問：之前偵訊時為何說
    沒有其他人在場？）因為她當時坐在車上。」（95年度他字
    第200 號卷第37頁），前後兩次供述互核並不相符，然均未
    提及戊○○有刻意隱蔽自己身軀改坐在右後座腳踏墊上之情
    事。而前開恐嚇案件嗣經本院管轄第二審之合議庭以95年度
    簡上字第117 號承審，被告在該案95年11月8 日準備程序中
    詳細說明其三度前往丙○○住處之經過時，亦僅供稱戊○○
    係在車上，並未提及戊○○有刻意改坐至右後座腳踏墊上之
    情形，業經本院調取前開95年度簡上字第117 號全案卷宗核
    閱屬實（本院95年度簡上字第117 號卷第40頁）。倘戊○○
    於95年2 月16日確有在其車上且見聞全案經過，以渠等多年
    夫妻情誼及當日一同前往該處三次之情狀，事後就當日發生
    經過必互有討論，則被告在95年3 月16日開偵查庭前已知戊○○可作為對自己最有利之證人，豈有在95年3 月16日開庭
    過程中，僅提及對自己不利之在場證人杜霞、張黃碧雲，對
    於戊○○可到庭作證一事卻絲毫未提隻字片語之理？是被告
    供稱係因戊○○當時坐在車上致其漏未提及云云，顯與常情
    不合。
  (三)而戊○○於前述95年4 月12日偵查庭時，以證人身分具結證
    稱：當天丁○○要去跟丙○○討錢，伊陪同丁○○過去，但
    伊沒有下車，坐在後座，只有丁○○下車。當天總共去三次
    ，第一次大概是下午2 點多，大約是2 點到5 點之間，連續
    去三次。第一次去之前有吃過午飯等語（95年度他字第 200
    號卷第38頁），並未提及自己當時有刻意改坐在右後座腳踏
    墊上避免被對方發現之情事，且關於三度前往上開處所之時
    間，與被告隨後入庭所供稱：案發當天去找丙○○三次，第
    一次大概是上午10點左右，第一次去之前沒有吃過午飯等語
    （95年度他字第200 號卷第39頁），迥然有異。戊○○嗣後
    於其被訴偽證案件之97年12月5 日審判程序中，改稱之前記
    錯時間，實際上第一次係10點多、第二次係11點多、第三次
    係12點多（98年度偵字第873 號卷第51頁），將到場時點修
    正為與被告在該次審判期日以證人身分所證述之時點相符；
    參酌證人即到場處理之警員廖高輝於前述審判程序中，係證
    稱：本件是勤務中心通報派出所，由值班同仁接獲通報後通
    知我到現場，到達時間是下午兩點，當時丁○○、戊○○沒
    有在場等語（98年度偵字第873 號卷第55至56頁），足見被
    告三度至丙○○住處之時點均係在下午2 時以前，戊○○上
    開關於「到場時間」之證述明顯有誤。被告雖辯稱係因戊○○在該段期間密集前往該處多次致一時記錯云云，然戊○○
    在95年4 月12日係自行陪同被告到庭，由被告向檢察官陳明
    戊○○係在場證人後，旋由戊○○以證人身分作證，所述內
    容盡係關於上開恐嚇案件有利於被告之證言，可見戊○○此
    行目的，係欲以在場證人身分作出有利於被告之證述，以脫
    免被告之犯罪嫌疑，則戊○○於出庭作證之前，勢必已將案
    發當日之一切過程反覆回憶再三確認，又豈有就「到場時間
    」如此重要之事實記憶不清之理？準此，更徵被告及戊○○
    所述戊○○於案發當日曾三度陪同被告前往該處云云，有所
    不實。
  (四)被告被訴恐嚇之上開案件，經本院以95年度簡上字第117 號
    判決認定被告確有恐嚇犯行而駁回上訴確定後，戊○○旋因
    上開證述內容，遭臺灣基隆地方法院檢察署檢察官認戊○○
    涉有偽證犯行，以96年度偵字第4121號提起公訴，本院則以
    97年度訴字第688 號受理。戊○○於前述97年度訴字第 688
    號被訴偽證案件之97年6 月24日準備程序中供稱：因小叔丙○○很討厭伊，看到伊會辱罵、拉伊，伊想丁○○只是去借
    錢，不想多增事端，所以躲在車子後座，他們才沒有看到伊
    ，車子一到巷口伊就躲起來（98年度偵字第873 號卷第51頁
    ）。而被告於97年12月5 日下午2 時許，在前開本院97年度
    訴字第688 號戊○○被訴偽證案件審判程序中，證稱：當天
    戊○○有坐火車去上班，伊上午9 點多開計程車到她上班地
    點接她，她坐在右後座。第一次去大約上午10點鐘，伊有下
    車，有進去丙○○的公司，戊○○沒有下車，她坐在車子右
    後座椅墊下面，身體朝左後車門方向，橫坐在地上，沒有坐
    在椅子上。伊看丙○○不在，杜霞說丙○○不在，伊就馬上
    出來開車走了，開到11點多，第二次去，快到的時候，戊○○也是坐在車子右後座的地上，也是橫坐朝左後車門，伊進
    去，杜霞說丙○○不在，伊就開車離開，第三次大約中午12
    點多，戊○○也是快到的時候才坐在右後座的地上，臉也是
    朝左後車門，伊有把丙○○公司的門打開，看他不在，伊就
    去隔壁敲媽媽的門，媽媽有把門打開，伊有與媽媽大聲爭執
    。伊後來快1 點時才載戊○○回去上班，在研究院後面研究
    院路2 段的麵攤，伊吃陽春麵，戊○○吃米粉湯還是陽春麵
    記不太清楚，有叫小菜，總共大約一百元多一點，錢是戊○○出的，戊○○是拿一百元及零錢。從接戊○○出來到送戊○○回去之間，有停車下來上洗手間一次，在中油成功一路
    加油站上廁所，是第二次要去丙○○公司之前或之後，伊忘
    記了，伊有上廁所，戊○○也有上廁所，兩人各上一次廁所
    等語（98年度偵字第873 號卷第48至52頁），就戊○○係三
    度在快抵達之際改坐在右後座腳踏墊上之情節，雖與戊○○
    於該次庭期所述相符，然關於用餐係何人付款及有無停車上
    廁所之情事，核與戊○○於該次庭期所述：去麵攤用餐是丁○○出的錢，有找錢，不是伊出的，記憶中好像兩人都沒有
    上洗手間，伊記得伊沒有，丁○○有沒有伊不記得等語（98
    年度偵字第873 號卷第51至52頁），互核顯然不符。
  (五)而證人杜霞於97年12月5 日下午2 時許，在前開本院97年度
    訴字第688 號戊○○被訴偽證案件審判程序中，證稱：95年
    2 月16日丁○○總共三次去基隆市○○○路1 巷3 號，這三
    次都沒有看到戊○○，停車的位置剛好與該處的門呈斜對角
    ，伊可以看到車內前座、後座，除丁○○外，車內沒有其他
    人，戊○○沒有在車內，丁○○的車子前、後座車門都有打
    開，伊有看清楚，車內並沒有人等語（98年度偵字第873 號
    卷第44、45頁）；證人張黃碧雲於上開審判程序中，亦證稱
    ：95年2 月16日伊只有看到一次，就是第二次，其他的伊沒
    有看到。該次沒有看到戊○○，伊站在一樓門口，車子就停
    在伊家門口，伊可以看到車子裡面，前座、後座都看得到，
    車窗玻璃是透明的，當天天氣很好，看得很清楚等語（98年
    度偵字第873 號卷第53頁），兩人證述內容互核一致，且與
    被告在第一次受偵訊之際未提及戊○○在場之客觀狀況相符
    ，益證戊○○當時確實未在被告之車上。
  (六)況且，被告於本院審判程序中供稱：戊○○跟伊去是怕伊跟
    他們起衝突。因為每次媽媽看到戊○○就馬上躲起來或大聲
    罵她，伊就叫戊○○不要出來，不要讓媽媽看到。媽媽與弟
    弟住在一起，戊○○在94年間常常去找媽媽借錢，媽媽會避
    開她，大部分都是戊○○自己一個人去，伊與戊○○很少一
    起去（本院卷第112 至114 頁）。戊○○既能多次單獨前往
    上址向張黃碧雲借錢，該處又係張黃碧雲與丙○○共居之處
    ，可見戊○○雖與張黃碧雲、丙○○相處不睦，但並無畏懼
    張黃碧雲及丙○○之情形，自無因害怕與張黃碧雲、丙○○
    相見而刻意躲藏之必要。又戊○○於其被訴偽證案件之97年
    6 月24日準備程序中供稱：因丙○○很討厭伊，伊想丁○○
    只是去借錢，伊不想多增事端，所以躲在車子後座（98年度
    偵字第873 號卷第22頁），於97年12月5 日審判程序中供稱
    ：伊去找婆婆很多次，但婆婆不願意跟伊講話，且伊怕丁○○與丙○○打起來，伊可以報警，伊才躲起來（98年度偵字
    第873 號卷第60頁），就其躲藏之目的前後所述並不相同，
    益徵渠等所述可疑；且如係為報警之便，僅需攜帶行動電話
    前往即可，實無需刻意改坐至腳踏墊上隱身在車內。參酌被
    告於前述97年12月5 日審判程序中尚供稱：伊載戊○○去該
    處，只有案發當天三次戊○○有坐在右後座腳踏墊上的情形
    ，之前、之後都沒有此種情形（98年度偵字第873 號卷第53
    頁），戊○○於其被訴偽證案件之97年10月14日準備程序中
    亦供稱：伊當天偷溜、沒有請假，且伊與丁○○一起去婆家
    這麼多次，只有這次是要去找小叔，所以伊特別記得（98年
    度偵字第873 號卷第38頁），被告於本院審判程序中復供稱
    戊○○患有小兒痲痺、行動較為不便（本院卷第112、113頁
    ），若渠等所述屬實，在戊○○溜班且憑其行動不便之身體
    刻意挪坐至右後座腳踏墊上如此特殊方式陪同被告前往之情
    形下，戊○○對於該日之記憶應係特別深刻，又豈會對於距
    離作證日期不到兩個月前之事實（95年2 月16日為案發日、
    95年4 月12日為作證日），經檢察官將戊○○與被告隔離訊
    問後，關於三度前往該處之時間，竟誤將「上午10時至中午
    12時之時段」記憶為「下午2 時至5 時之時段」？遑論渠等
    嗣後對於用餐後何人付款、有無上廁所等情形，亦出現相互
    分歧之供述。準此，足見被告及戊○○所述：戊○○於案發
    當日曾三度陪同被告前往該處云云，實係戊○○為使檢察官
    相信其當時確實在場，進而採信其證言，對被告所涉恐嚇案
    件作出有利於被告之認定，故為虛偽陳述，而戊○○嗣後因
    前開不實證述遭檢察官起訴偽證罪嫌，被告基於夫妻情誼，
    為脫免戊○○之偽證罪責，遂於戊○○被訴偽證案件之審判
    程序中，亦為上開虛偽證述。
  (七)辯護人雖辯稱：被告在戊○○被訴偽證案件作證，於該案「
    對案情有重要關係之事項」，應係指被告有無持刀恐嚇之行
    為，則被告就戊○○有無在場事實所為之供述，應不構成偽
    證罪云云。然而，戊○○於95年2 月16日案發當時究竟有無
    在場，攸關戊○○所供內容是否真實之最重要之判斷，如其
    實際上並未在場，自無以在場見聞證人身分到庭證稱關於被
    告有無恐嚇犯行之餘地。戊○○當時既未在場，被告卻於戊○○被訴偽證案件審判程序中具結作證，以上開證述內容，
    企圖使承審法官信其所言作出戊○○當時確有在場之判斷，
    即有使承審法官誤認戊○○所述內容屬實而對戊○○作出無
    罪判決之可能，是「戊○○有無三度陪同到場」一情，自屬
    對戊○○被訴偽證案情有重要關係之事項，辯護人上揭所辯
    ，顯有誤會。
  (八)綜上所述，本案事證明確，被告之偽證犯行足堪認定。辯護
    人雖另辯稱：證人杜霞及張黃碧雲之證言均不可採，本案應
    送測謊及履勘現場，始能釐清案情云云。然而，測謊係就受
    測人回答問題時之生理反應，研判受測人有無為不實回答之
    可能，測謊結果固可供作法院判斷之參考，惟尚無從以此作
    為事實認定之唯一標準，而95年2 月16日案發至今已達4 年
    ，關於被告當時車輛停放位置、杜霞及張黃碧雲所站位置，
    仍有各持己見之可能。本案事證既已臻明確，自無再進行測
    謊及履勘現場之必要。另被告雖於本院準備程序中聲請傳喚
    杜霞及張黃碧雲到庭作證，然被告暨辯護人已於本院審判程
    序中表明捨棄傳喚前揭證人（本院卷第107 頁），且該2 位
    證人曾就上開案情數度具結作證，自無再行傳喚該2 位證人
    到庭進行交互詰問之必要，均附此敘明。
三、按刑法上之偽證罪，不以結果之發生為要件，一有偽證行為
    ，無論當事人是否因而受有利或不利之判決，均不影響其犯
    罪之成立，而該罪所謂於案情有重要關係之事項，則指該事
    項之有無，足以影響於裁判之結果者而言（最高法院71年臺
    上字第8127號判例、84年臺上字第3949號判決要旨參照）。
    戊○○被訴偽證案件之承審法官雖未採信被告上開虛偽證言
    ，仍認戊○○於95年2 月16日並未在場且所述顯有不實，而
    判處戊○○有罪，然被告上開所為仍足以影響於裁判之結果
    ，故戊○○雖未因此獲判無罪，並不影響於被告偽證罪之成
    立。是核被告所為，係犯刑法第168 條之偽證罪。被告有如
    事實欄所載有期徒刑執行完畢之情形，此有臺灣高等法院被
    告前案紀錄表在卷可參，其於受有期徒刑執行完畢後5 年內
    ，故意再犯本件有期徒刑以上之罪，為累犯，應依刑法第47
    條第1 項規定加重其刑。爰審酌被告所為虛偽陳述已對國家
    司法權行使之正確性產生重大危害，妨害司法發現真實之功
    能，使裁判有陷於錯誤之危險，更造成訴訟資源之浪費，犯
    後迄今亦無悔意，本非不得重懲，然其犯罪動機係顧念與戊○○間之夫妻至親情分，且戊○○觸犯偽證罪之原因亦係為
    維護被告，是被告前開行為尚屬情有可原等一切情狀，認公
    訴人具體求處有期徒刑10月之意見，實屬過重，而量處如主
    文所示之刑，以資懲儆。
據上論斷，應依刑事訴訟法第299 條第1 項前段，刑法第168 條
、第47條第1 項，判決如主文。
本案經檢察官甲○○到庭執行職務。
中    華    民    國    99    年    2     月    12    日
                  刑事第二庭審判長法  官  陳志祥
                                  法  官  陳伯厚
                                  法  官  張婷妮
以上正本證明與原本無異。
如不服本判決應於收受送達後10日內向本院提出上訴書狀，並應
敘述具體理由；其未敘述上訴理由者，應於上訴期間屆滿後20日
內向本院補提理由書(均須按他造當事人之人數附繕本)「切勿逕
送上級法院」。
中    華    民    國    99    年    2     月    12    日
                                  書記官  簡羽勤
附錄本案論罪科刑法條：
中華民國刑法第168條
於執行審判職務之公署審判時或於檢察官偵查時，證人、鑑定人
、通譯於案情有重要關係之事項，供前或供後具結，而為虛偽陳
述者，處7年以下有期徒刑。

司法院資訊處製作；財團法人民間司法改革基金會備份。
